ACORDAO-COMPLETO-2411810

ACÓRDÃO 8221/2020 ATA 25/2020 - PRIMEIRA CÂMARA

VISTOS, relatados e discutidos estes autos que tratam de ato inicial de aposentadoria emitido no âmbito da Superintendência Estadual da Funasa na Bahia em favor da Sra. Vilma Angelica Pereira dos Santos,
ACORDAM os Ministros do Tribunal de Contas da União, reunidos em sessão de Primeira Câmara, diante das razões expostas pelo Relator, com fundamento nos arts. 71, inciso III, da Constituição Federal e 1º, inciso V, 39, inciso II, e 45 da Lei 8.443, de 16 de julho de 1992, em:
9.1. considerar ilegal o ato inicial de aposentadoria de interesse da Sra. Vilma Angelica Pereira dos Santos (XXX.767.905-XX) ;
9.2. determinar à Superintendência Estadual da Funasa na Bahia que:
9.2.1. faça cessar, no prazo de 15 (quinze) dias, contado a partir da ciência desta deliberação, os pagamentos decorrentes do ato impugnado, sob pena de responsabilidade solidária da autoridade administrativa omissa, consoante disposto nos arts. 71, inciso IX, da Constituição Federal e 262 do Regimento Interno desta Corte;
9.2.2. dê ciência do inteiro teor desta deliberação à interessada, alertando-a de que o efeito suspensivo proveniente da interposição de eventuais recursos, caso não providos, não a exime da devolução dos valores indevidamente percebidos após a notificação;
9.2.3. envie a esta Corte de Contas, no prazo de 30 (trinta) dias, por cópia, comprovante de que a interessada teve ciência desta deliberação;
9.3. autorizar à Sefip que:
9.3.1. oriente o órgão jurisdicionado no sentido de que poderá ser editado novo ato de aposentadoria em favor da interessada, desde que escoimado das irregularidades verificadas nos presentes autos, o qual deverá ser submetido a novo julgamento por esta Corte de Contas, nos termos do art. 262, § 2º, do RITCU;
9.3.2. realize novas diligências junto à Prefeitura Municipal de Bom Jesus da Lapa/BA que emitiu certidão de tempo de serviço em favor da interessada, a fim de que seja examinada a boa-fé da referida servidora no tocante à incidência do enunciado da Súmula nº 106 desta Corte de Contas, ficando a unidade técnica, desde já, autorizada a realizar as oitivas pertinentes, se for o caso;
9.3.3. monitore o cumprimento das medidas indicadas no subitem 9.2 acima;
9.4. encaminhar à Superintendência da Polícia Federal na Bahia e à Procuradoria da República no Estado da Bahia cópia destes autos, bem como do inteiro teor deste acórdão.

Ato de aposentadoria emitido no âmbito da Superintendência Estadual da Funasa na Bahia para fins de registro

Primeira Câmara

Superintendência Estadual da Funasa na Bahia.

3. Interessados/Responsáveis:
3.1. Interessado: Vilma Angelica Pereira dos Santos (XXX.767.905-XX).

13.1. Ministros presentes: Walton Alencar Rodrigues (Presidente), Benjamin Zymler (Relator) e Bruno Dantas.
13.2. Ministro-Substituto convocado: Augusto Sherman Cavalcanti.
13.3. Ministro-Substituto presente: Weder de Oliveira.

BENJAMIN ZYMLER

Adoto como relatório o parecer da unidade técnica, cujos termos são os seguintes:
"INTRODUÇÃO
1.	Trata-se de ato inicial de concessão de aposentadoria de Vilma Angelica Pereira dos Santos, ex-servidora da Superintendência Estadual da Funasa na Bahia.
2.	O ato foi submetido, para fim de registro, à apreciação do Tribunal de Contas da União (TCU) , de acordo com o art. 71, inciso III, da Constituição Federal. O cadastramento e a disponibilização ao TCU ocorreram por intermédio do Sistema de Apreciação e Registro de Atos de Admissão e Concessões, na forma dos arts. 2º, caput e incisos I a VI, e 4º, caput, da Instrução Normativa-TCU 78/2018.
HISTÓRICO
3.	Inicialmente, visando sanear o processo e com vistas a assegurar a oportunidade do uso das garantias constitucionais do contraditório e da ampla defesa à ex-servidora, esta Unidade Técnica encaminhou diligência à Superintendência Estadual da Funasa na Bahia (peça 1) e oitiva a Vilma Angelica Pereira dos Santos (peça 2) , solicitando documentos e/ou esclarecimentos em relação à não comprovação dos recolhimentos previdenciários relativos ao tempo de serviço prestado à Prefeitura Municipal de Bom Jesus da Lapa, Estado da Bahia, no período de 24/3/1970 a 10/8/1973.
4. 	A interessada respondeu a oitiva (peça 4) e a Funasa/BA atendeu a diligência (peça 8) .
EXAME TÉCNICO
Da constatação
5.	 Do exame do ato Sisac, observa-se a averbação de 3 anos, 4 meses e 16 dias de serviço prestado à Prefeitura Municipal de Bom Jesus da Lapa/BA, no período de 24/3/1970 a 10/8/1973, sem a comprovação do recolhimento das contribuições previdenciárias correspondentes.
Da oitiva 
6. 	Em resposta à oitiva (peça 4) , a interessada argumentou, em resumo, que:
	a) de acordo com a redação original do artigo 40, § 3º, da CF, o tempo de serviço público municipal seria computado integralmente para os efeitos de aposentadoria e que não havia qualquer disposição acerca da necessidade de haver correspondente contribuição previdenciária;
b) somente a partir da EC 41/2003 passou a viger no ordenamento jurídico constitucional brasileiro a norma que condiciona a concessão da aposentadoria dos servidores públicos à efetiva contribuição do respectivo ente público; 
c) as normas constitucionais vigentes ao tempo em que foi concedida sua aposentadoria lhe asseguravam o direito de ter computado, para fins de aposentadoria, o tempo de serviço, independentemente de ter havido ou não correspondente contribuição para o regime de previdência.
Da diligência
7. 	Em atendimento à diligência (peça 8) , a Superintendência Estadual da Funasa na Bahia encaminhou cópias da certidão de tempo de serviço, emitida pela Prefeitura Municipal de Bom Jesus da Lapa/BA (peça 8, p. 23) e do mapa de tempo de serviço (peça 8, p. 24-25) .
Do tempo de serviço municipal 
8. 	Em relação ao tempo de serviço público prestado em órgão municipal ou estadual, o TCU, em processo de auditoria realizado na Coordenação Regional da Funasa no Estado do Maranhão, prolatou o Acórdão 2719/2006-TCU-Primeira Câmara, de relatoria do Ministro Marcos Vinicios Vilaça, por meio do qual efetuou diversas determinações àquela entidade, no sentido de que tais averbações fossem efetuadas à vista de certidões providas de elementos considerados indispensáveis para validá-las. 
9. 	Na ocasião, este TCU determinou que nas certidões constassem informações alusivas aos atos de nomeação e de exoneração e suas respectivas publicações; às portarias de admissão e de dispensa e suas respectivas publicações; e, ainda, informações sobre o regime jurídico em que foi prestado o serviço. No caso de relação laboral celetista, a entidade foi alertada da necessidade da certidão do INSS referente ao tempo de serviço prestado. Além disso, ressaltou-se a importância de que fossem apresentados documentos contemporâneos à prestação dos serviços, na instrução de processos de averbação, de modo a comprovar a veracidade das informações, tais como: contracheques, carteira funcional e/ou profissional e especificação da lei municipal que amparou a contratação, quando fosse o caso. 
10. 	No presente caso, em relação ao período de 3 anos, 4 meses e 16 dias de serviço prestado pela interessada ao Município de Bom Jesus da Lapa/BA, consta apenas uma certidão de tempo de serviço (peça 8, p. 23) , emitida pela Prefeitura Municipal de Bom Jesus da Lapa/BA. Ressalte-se que a referida certidão não apresenta os documentos exigidos por este Tribunal para a averbação do tempo de serviço municipal, quais sejam: certidão emitida pela prefeitura contemplando a especificação dos atos ou portarias de provimento e de vacância, com suas respectivas publicações, bem como o regime jurídico a que o servidor foi submetido, sendo necessário, ainda, a certidão expedida pelo INSS no caso de regime celetista. Portanto, as alegações apresentadas pela sra. Vilma Angelica Pereira dos Santos não foram suficientes para ilidir a irregularidade verificada.
11. 	Sendo assim, o tempo de 3 anos, 4 meses e 16 dias de serviço prestado pela interessada à Prefeitura Municipal de Bom Jesus da Lapa/BA, entre 24/3/1970 e 10/8/1973, não pode ser computado para sua aposentadoria, devendo ser excluído do tempo de serviço total da ex-servidora. 
12. 	Dessa forma, com a exclusão do tempo municipal (3 anos, 4 meses e 16 dias) , a Sra. Vilma Angelica Pereira dos Santos passará a contar 23 anos, 8 meses e 9 dias para sua aposentação, os quais são insuficientes para receber proventos na proporção que lhe foram concedidos (27/30 avos) . 
13. 	Entretanto, como a vigência da aposentadoria da ex-servidora (5/2/1996) é anterior à promulgação da EC 20/1998 (15/12/1998) , é possível a contagem do período de inatividade (2 anos, 10 meses e 10 dias) para efeito de aposentadoria proporcional nos limites mínimos ¿ 30/35 (homem) e 25/30 (mulher) , de acordo com a Súmula 74 do TCU. Assim, a interessada poderá permanecer aposentada, mas com a proporção de 25/30 avos. 
Da aplicação da Súmula 74 do TCU 
14. 	Para melhor compreensão, transcreve-se o disposto na citada Súmula: 
SÚMULA TCU 74 
Para efeito apenas de aposentadoria proporcional nos limites mínimos - 30/35 (homem) e 25/30 (mulher) - e não para o de acréscimo por tempo de serviço ou qualquer outra vantagem, admite-se a contagem do período de inatividade, daqueles que tenham adquirido o direito a esse benefício antes da promulgação da Emenda Constitucional 20/98, com o objetivo de suprir lacuna deixada pela exclusão de tempo de serviço não computável em face da lei e o de evitar a reversão à atividade de antigos servidores, cujas concessões foram tardiamente submetidas a exame e julgamento do Tribunal de Contas da União.
15. 	Portanto, uma vez que a aposentadoria da interessada ocorreu em 5/2/1996, cabe a aplicação da Súmula 74 do TCU, possibilitando-lhe a contagem do período de inatividade para efeito de aposentadoria proporcional no limite mínimo de 25/30 avos. 
16. 	Diante disso, o ato deve ser considerado ilegal, tendo em vista a averbação indevida de tempo de serviço municipal sem a devida comprovação do recolhimento das contribuições previdenciárias correspondentes. Entretanto, a Superintendência Estadual da Funasa na Bahia deverá encaminhar novo ato concessório com a aplicação da Súmula 74, de modo que a inativa possa permanecer aposentada com proventos à razão de 25/30 avos. 
CONCLUSÃO 
17. 	Em razão do exposto e tendo em vista as análises realizadas no ato inicial de concessão de aposentadoria de Vilma Angelica Pereira dos Santos, esta Unidade Técnica considera que o ato em tela deve ser considerado ilegal e negado o registro por esta Egrégia Corte.
18.	Quanto aos valores indevidos já pagos, a sua percepção de boa-fé permite a aplicação do Enunciado 106 da Súmula da Jurisprudência do TCU, dispensando-se a devolução.
19.	Por fim, importa observar que o ato foi disponibilizado ao TCU em 18/2/2008, há mais de cinco anos, portanto. Assim, fez-se necessária a instauração do contraditório, nos termos do Acórdão 587/2011-TCU-Plenário, de relatoria do Ministro Valmir Campelo.
PROPOSTA DE ENCAMINHAMENTO 
20. 	Ante o exposto, e com base nos arts. 71, inciso III, da Constituição Federal; 1º, inciso V, e 39, inciso II, da Lei 8.443/1992; 260, § 1º, do Regimento Interno do Tribunal de Contas da União, propõe-se: 
a) considerar ILEGAL e recusar o registro do ato inicial de concessão de aposentadoria de Vilma Angelica Pereira dos Santos (CPF: XXX.767.905-XX) ; 
b) dispensar a devolução dos valores indevidamente recebidos até a data da ciência do acórdão que vier a ser prolatado, com base no Enunciado 106 da Súmula da Jurisprudência do TCU; 
c) determinar à Superintendência Estadual da Funasa na Bahia, com base no art. 45 da Lei 8.443/1992, que: 
c.1) cadastre novo ato com a aplicação da Súmula 74, de modo que a inativa possa permanecer aposentada com proventos à razão de 25/30, submetendo-o ao TCU no prazo de trinta dias, nos termos dos arts. 262, § 2º, do Regimento Interno do TCU e 19, § 3º, da Instrução Normativa-TCU 78/2018; 
c.2) informe à interessada o teor do acórdão que vier a ser prolatado, encaminhando ao TCU, no prazo de trinta dias, comprovante da data de ciência pela interessada, nos termos do art. 4º, § 3º, da Resolução-TCU 170/2004, alertando-a de que o efeito suspensivo proveniente de eventual interposição de recurso junto ao TCU não a exime da devolução dos valores indevidamente percebidos após a notificação, em caso de não provimento desse recurso."
2.	O Ministério Público junto a esta Corte de Contas manifestou-se de acordo com a proposta formulada pela unidade técnica.
	É o Relatório.

Renata Pereira Nascimento Santos (OAB/BA 35.486, representando Vilma Angélica Pereira dos Santos).

Procurador Rodrigo Medeiros de Lima.

APOSENTADORIA. AVERBAÇÃO DE TEMPO DE SERVIÇO SUPOSTAMENTE PRESTADO A MUNICÍPIO DO INTERIOR DA BAHIA. REALIZAÇÃO DE DILIGÊNCIAS. AUSÊNCIA DE COMPROVAÇÃO DO VÍNCULO ESTATUTÁRIO OU CELETISTA DO SERVIDOR EM RELAÇÃO À TOTALIDADE DO TEMPO DE SERVIÇO MUNICIPAL AVERBADO PARA FINS DE APOSENTADORIA ESTATUTÁRIA. INDÍCIOS DE FRAUDE. ILEGALIDADE DO ATO. NEGATIVA DE REGISTRO. DETERMINAÇÕES.

APOSENTADORIA (APOS)

Secretaria de Fiscalização de Pessoal (SEFIP).

Em julgamento, ato inicial de aposentadoria emitido no âmbito da Superintendência Estadual da Funasa na Bahia em favor da Sra. Vilma Angélica Pereira dos Santos, ex-ocupante do cargo de atendente.
2.	O controle interno do órgão jurisdicionado exarou parecer pela ilegalidade do ato, em virtude da ausência de comprovação de contribuição previdenciária referente ao tempo de serviço prestado à Prefeitura Municipal de Bom Jesus da Lapa/BA, no período de 24/3/1970 a 10/8/1973.
3.	Realizada diligência pela unidade técnica (peça 1) , vieram aos autos a documentação constante da peça 8, consubstanciada em certidão de tempo de serviço prestado como professora emitida pela Prefeitura Municipal de Bom Jesus da Lapa/BA em favor da interessada e mapa de tempo de serviço elaborado pela Coordenação de Recursos Humanos do Ministério da Saúde, constando a averbação do referido tempo.
4.	A unidade técnica, analisando a referida documentação, propôs que o referido ato de aposentadoria fosse considerado ilegal. Isso porque, " (...) a referida certidão não apresenta os documentos exigidos por este Tribunal para a averbação do tempo de serviço municipal, quais sejam: certidão emitida pela prefeitura contemplando a especificação dos atos ou portarias de provimento e de vacância, com suas respectivas publicações, bem como o regime jurídico a que o servidor foi submetido, sendo necessário, ainda, a certidão expedida pelo INSS no caso de regime celetista. Portanto, as alegações apresentadas pela sra. Vilma Angelica Pereira dos Santos não foram suficientes para ilidir a irregularidade verificada".
5.	O Ministério Público junto a esta Corte de Contas manifestou-se de acordo com a proposta formulada pela unidade técnica.
6.	Da análise dos autos, entendo assistir razão à unidade técnica, motivo pelo qual adoto a manifestação exarada como minhas razões de decidir, sem prejuízo de tecer as seguintes considerações.
7.	Inicialmente, saliento que indícios de fraude em aposentadorias concedidas por órgãos/entidades da administração federal no Maranhão já haviam sido observados anteriormente por este Tribunal e pelo Controle Interno do Ministério da Saúde. Em 2003, relatei o processo TC Processo 011.355/2000-3 (Acórdão 19/2003-TCU-Segunda Câmara) , no qual se verificou o elevado número de servidores do Ministério da Saúde, mais especificamente da Funasa, que se aposentou às vésperas da EC 20/1998 ou com base nas regras anteriores graças à averbação de tempo de serviço supostamente prestado a prefeituras do Estado do Maranhão. As certidões haviam sido emitidas no ano de 1998.
8.	Em alguns casos, houve averbação de tempo de serviço de servidor menor, o que somente seria viável em se tratando de trabalhador celetista. Mas, nessa hipótese, o documento hábil para a averbação do tempo de serviço é a certidão expedida pelo Instituto Nacional do Seguro Social, já que o trabalhador pertenceria ao regime geral de previdência.
9.	Já no caso do servidor estatutário, necessário seria, para comprovar o efetivo vínculo com a administração, a comprovação da nomeação ou até mesmo, da exoneração. É que a certidão expedida pelos órgãos municipais possui presunção de veracidade apenas relativa, e não absoluta. Mesmo porque as certidões podem, em tese, ser produto de fraude. 
10.	Por isso, é lícito que a União, por meio de seus órgãos de controle, exija outros meios de prova, como portaria de nomeação ou de exoneração publicada em órgão de imprensa oficial e até mesmo a indicação da legislação local aplicável.
11.	No caso concreto, a interessada Sra. Vilma Angélica Pereira, nascida em 9/2/1955, aposentou-se em 5/2/1996, aos 40 anos de idade, com 27 anos e 25 dias de tempo de serviço, dos quais 3 anos, 4 meses e 16 dias teriam sido prestados ao município de Bom Jesus da Lapa/BA (de 24/3/1970 a 10/8/1973) . Esse tempo foi averbado em razão de certidão expedida em 26/5/1992, na qual há menção ao regime jurídico estatutário (peça 8, p. 23) .
12.	Ocorre, todavia, que a referida certidão não se encontra respaldada por nenhuma outra documentação, tais como atos de nomeação e posse, registro da servidora em folha de pagamento, cópias de contracheques etc., como bem demonstrou a unidade técnica. Também não há outra informação sobre eventual regime próprio de previdência da citada Prefeitura Municipal ou qualquer outra prova no sentido de que tenha sido recolhida a contribuição previdenciária correspondente ao aludido período. É dizer, não há comprovação de que o tempo de serviço municipal averbado tenha sido efetivamente prestado.
13.	Outrossim, a certidão expedida pela referida prefeitura municipal, tal como emitida, permitiria concluir que a interessada teria exercido o cargo público de professora quando possuía apenas 15 anos de idade, o que, em regra, é vedado pelos regimes jurídicos dos servidores públicos.
14.	Posto isso, descontado o tempo de serviço municipal cujo exercício não restou comprovado, tem-se que o ato de aposentadoria emitido em favor da interessada Sra. Vilma Angélica Pereira deve ser considerado ilegal.
15.	Por fim, diante da possibilidade da existência de fraude na emissão da certidão de tempo de serviço municipal para fins de obtenção de aposentadoria no regime jurídico estatutário dos servidores públicos federais, entendo pertinente encaminhar cópia destes autos, com os respectivos relatórios e votos, à Superintendência da Polícia Federal na Bahia e à Procuradoria da República naquele estado, para a adoção das providências que entenderem cabíveis.
Ante o exposto, acolhendo a proposta da unidade técnica secundada pelo órgão ministerial, VOTO por que o Tribunal adote a deliberação que ora submeto a este Colegiado.
TCU, Sala das Sessões Ministro Luciano Brandão Alves de Souza, em 28 de julho de 2020.
BENJAMIN ZYMLER 
Relator